---
title: "AED"
author: "Omar C N Pereira"
#date: 2022-01-01
categories: ["R","Análise descritiva"]
tags: ["Ciências Sociais", 
"Estatística descritiva"]
---

```{r setup, include=FALSE}
knitr::opts_chunk$set(#collapse = TRUE,
                      echo = TRUE, 
                      size = "footnotesize",
                      comment = NA,
                      warning = FALSE,
                      message = FALSE,
                      #out.width = "1\\linewidth",
                      fig.align = "center",
                      fig.width = 8, 
                      fig.height = 4, 
                      fig.show = "hold",
                      #fig.path = "Figuras1/",
                      fig.pos = "!htb",
                      fig.cap = TRUE,
                      background = "#E6E6FA",
                      #background = "black",
                      dev = c("png",'pdf'),
                      res=300,
                      dpi = 300)
```

```{r library, echo=FALSE,results='hide'}
#library(tidyverse)
#library(tinytex)
library(knitr)
library(kableExtra)
library(xtable)
library(ggplot2)
library(dplyr)
```


# Distribuição de Frequência - Variável Qualitativa

## Variável Categórica Nominal


A distribuição de frequência organiza dados categóricos, mostrando quantas vezes cada categoria aparece em um conjunto de observações. Isso facilita a análise de padrões e preferências.  
No exemplo abaixo, temos uma pesquisa com 100 pessoas sobre **frutas favoritas**. A tabela apresenta a frequência absoluta, a proporção (em forma decimal) e o percentual de cada categoria.


```{r tbl-frutas, echo=FALSE, fig.pos="!H",out.extra = "", results='asis', fig.cap=""}
#| label: tbl-frutas
#| tbl-cap: "Distribuição por categoria de frutas."
#| tbl-cap-location: top

# Dados das categorias
categorias <- c("Maçã", "Banana", "Laranja", "Uva", "Manga")
frequencia <- c(25, 30, 20, 15, 10)

# Cálculo do total
total <- sum(frequencia)

# Proporção e percentual
prop <- frequencia / total
perc <- paste0(round(prop * 100, 2), "%")

# Montando a tabela com linha de Total
tabela_frutas <- rbind(
  data.frame(
    Categoria = categorias,
    Frequência = frequencia,
    Proporção = round(prop, 2),
    Percentual = perc
  ),
  data.frame(
    Categoria = "Total",
    Frequência = total,
    Proporção = 1.00,
    Percentual = "100%"
  )
)

# Gerando a tabela
kable(tabela_frutas, align = "c") %>%
  kable_styling(full_width = FALSE,
                bootstrap_options = c("striped", "hover", "condensed", "responsive")) %>%
  row_spec(nrow(tabela_frutas), bold = TRUE)  # destaca a última linha


```


### Como Calcular a Proporção em Variáveis Categóricas

Observe a Tabela abaixo, sobre a região de residência de 200 entrevistados que visitaram a universidade durante a primeira semana do semestre. Vamos mostrar como calcular a proporção na mesma tabela:

1. **Identifique a frequência absoluta** da categoria  
   - Exemplo: 40 pessoas moram na região Norte.

2. **Calcule o total de observações** somando todas as frequências  
   - Exemplo: 200 pessoas no total.

3. **Divida a frequência da categoria pelo total**  
   - Fórmula:  
     
     
$$
\scriptsize \text{Proporção} = \frac{\text{Frequência da categoria}}{\text{Total de observações}}
$$

4. **Interprete o resultado**  
   - O valor estará entre 0 e 1.  
   - Exemplo:  
     $$
     \frac{40}{200} = 0.20
     $$

5. **Opcional: converter em percentual**  
   - Multiplique a proporção por 100.  
   - Exemplo:  
     $$
     0.20 \times 100 = 20\%
     $$



```{r tbl-regioes, echo=FALSE, fig.pos="!H",out.extra = "", results='asis', fig.cap=""}
#| label: tbl-regioes
#| tbl-cap: "Distribuição por região."
#| tbl-cap-location: top

# Criando os dados
regioes <- c("Norte", "Nordeste", "Centro-Oeste", "Sudeste", "Sul", "Total")
frequencia <- c(40, 60, 30, 50, 20, 200)
proporcao <- c(0.20, 0.30, 0.15, 0.25, 0.10, 1.00)
percentual <- c("20%", "30%", "15%", "25%", "10%", "100%")

tabela <- data.frame(
  Região = regioes,
  Frequência = frequencia,
  Proporção = proporcao,
  Percentual = percentual
)

# Gerando a tabela
kable(tabela, align = "c") %>%
  kable_styling(full_width = FALSE,
                bootstrap_options = c("striped", "hover", "condensed", "responsive")) %>%
  row_spec(6, bold = TRUE)  # deixa a linha do Total em negrito


```


## Gráfico de Barras


```{r fig-bar1, echo=TRUE, results='hide', fig.cap="Gráfico de barras."}

# Dados da pesquisa
regioes <- c("Norte", "Nordeste", "Centro-Oeste", "Sudeste", "Sul")
frequencias <- c(40, 60, 30, 50, 20)

# Criar gráfico de barras
barplot(frequencias,
        names.arg = regioes,
        col = c("skyblue", "lightgreen", "orange", "purple", "pink"),
        main = "Distribuição de Frequência - Região de Residência",
        xlab = "Região",
        ylab = "Número de Pessoas")
# 

```

## Gráfico de setores


```{r fig-bar2, echo=TRUE, results='hide', fig.cap="Gráfico de setores."}


# Dados da pesquisa
regioes <- c("Norte", "Nordeste", "Centro-Oeste", "Sudeste", "Sul")
frequencias <- c(40, 60, 30, 50, 20)

# Criar gráfico de setores
pie(frequencias,
    labels = regioes,
    col = c("skyblue", "lightgreen", "orange", "purple", "pink"),
    main = "Distribuição de Frequência - Região de Residência")

# Adicionar legenda com valores
legend("topright",
       legend = paste(regioes, "-", frequencias, "pessoas"),
       fill = c("skyblue", "lightgreen", "orange", "purple", "pink"),
       cex = 0.8)

```


## Variável Categórica Ordinal 

Variáveis categóricas ordinais possuem categorias que seguem uma ordem lógica.  
No exemplo abaixo, temos uma pesquisa sobre o **grau de satisfação** de clientes em relação a um serviço.  
A tabela mostra a frequência absoluta, a proporção e o percentual de cada nível.


```{r tbl-satisfacao, echo=FALSE, fig.pos="!H",out.extra = "", results='asis', fig.cap=""}
#| label: tbl-satisfacao
#| tbl-cap: "Distribuição por grau de satisfação."
#| tbl-cap-location: top
# Dados
categorias <- c("Muito insatisfeito", "Insatisfeito", "Neutro", "Satisfeito", "Muito satisfeito")
frequencia <- c(10, 20, 30, 40, 20)

# Total
total <- sum(frequencia)

# Proporção e percentual
prop <- frequencia / total
perc <- paste0(round(prop * 100, 1), "%")

# Montando tabela com linha de Total
tabela_satisfacao <- rbind(
  data.frame(
    "Grau de Satisfação" = categorias,
    "Frequência" = frequencia,
    "Proporção" = round(prop, 3),
    "Percentual" = perc,
    check.names = FALSE
  ),
  data.frame(
    "Grau de Satisfação" = "Total",
    "Frequência" = total,
    "Proporção" = 1.00,
    "Percentual" = "100%",
    check.names = FALSE
  )
)

# Gerando a tabela
kable(tabela_satisfacao, align = "c") %>%
  kable_styling(full_width = FALSE,
                bootstrap_options = c("striped", "hover", "condensed", "responsive")) %>%
  row_spec(nrow(tabela_satisfacao), bold = TRUE)  # destaca a linha do Total


```



Neste exemplo, a ordem foi invertida para destacar primeiro os níveis mais altos de satisfação. Essa escolha é mais interessante porque, conforme a tabela abaixo, observamos que na linha correspondente ao grau de satisfação **Satisfeito** aparece o valor de 50%. Isso significa que metade das pessoas entrevistadas está **ao menos satisfeita ou mais** com o serviço oferecido, o que fornece uma leitura direta e prática sobre o nível de satisfação dos clientes.


```{r tbl-satisfacaoacumulada, echo=FALSE, fig.pos="!H",out.extra = "", results='asis', fig.cap=""}
#| label: tbl-satisfacaoacumulada
#| tbl-cap: "Distribuição acumulada por grau de satisfação."
#| tbl-cap-location: top
# Dados
categorias <- c("Muito satisfeito", "Satisfeito", "Neutro", "Insatisfeito", "Muito insatisfeito")
frequencia <- c(20, 40, 30, 20, 10)

# Total
total <- sum(frequencia)

# Frequência acumulada
freq_acum <- cumsum(frequencia)

# Percentual acumulado
perc_acum <- paste0(round(freq_acum / total * 100, 1), "%")

# Montando tabela com linha de Total
tabela_satisfacao_acum <- rbind(
  data.frame(
    "Grau de Satisfação" = categorias,
    "Frequência" = frequencia,
    "Freq. Acumulada" = freq_acum,
    "Percentual Acumulado" = perc_acum,
    check.names = FALSE
  ),
  data.frame(
    "Grau de Satisfação" = "Total",
    "Frequência" = total,
    "Freq. Acumulada" = total,
    "Percentual Acumulado" = "100%",
    check.names = FALSE
  )
)

# Gerando a tabela
kable(tabela_satisfacao_acum, align = "c") %>%
  kable_styling(full_width = FALSE,
                bootstrap_options = c("striped", "hover", "condensed", "responsive")) %>%
  row_spec(nrow(tabela_satisfacao_acum), bold = TRUE)  # destaca a linha do Total


```


### Atividade: Distribuição de Frequência - Escolaridade

Em uma determinada região, foi realizada uma pesquisa com 7.000 pessoas sobre o nível de ensino.  
Os resultados foram os seguintes:
- 1.000 pessoas possuem **Ensino Fundamental I**  
- 2.000 pessoas possuem **Ensino Fundamental II**  
- 2.500 pessoas possuem **Ensino Médio**  
- 1.500 pessoas possuem **Ensino Superior**  
- 500 pessoas possuem **Pós-graduação**

Construa uma tabela de distribuição de frequência que contenha:
- Frequência absoluta  
- Proporção  
- Porcentagem  
- Frequência acumulada em porcentagem  

Explique os resultados obtidos:
- O que significa cada proporção e porcentagem?  
- Qual a interpretação da frequência acumulada em porcentagem?  
- Por exemplo: ao observar a linha do **Ensino Médio**, vemos que 64,3% das pessoas possuem **Ensino Médio ou níveis superiores**.  




::: {.callout-tip collapse="true"}
## 💡 Clique aqui para ver a tabela


```{r tbl-ensino, echo=FALSE, fig.pos="!H",out.extra = "", results='asis', fig.cap=""}
#| label: tbl-ensino
#| tbl-cap: "Distribuição por nível de ensino."
#| tbl-cap-location: top
# Dados
categorias <- c("Pós-graduação", "Ensino Superior", "Ensino Médio",
                "Ensino Fundamental II", "Ensino Fundamental I")
frequencia <- c(500, 1500, 2500, 2000, 1000)

# Total
total <- sum(frequencia)

# Proporção e porcentagem
prop <- frequencia / total
perc <- paste0(round(prop * 100, 1), "%")

# Frequência acumulada e percentual acumulado
freq_acum <- cumsum(frequencia)
perc_acum <- paste0(round(freq_acum / total * 100, 1), "%")

# Montando tabela com linha de Total
tabela_ensino <- rbind(
  data.frame(
    "Nível de Ensino" = categorias,
    "Frequência" = frequencia,
    "Proporção" = round(prop, 3),
    "Porcentagem" = perc,
    "Freq. Acumulada (%)" = perc_acum,
    check.names = FALSE
  ),
  data.frame(
    "Nível de Ensino" = "Total",
    "Frequência" = total,
    "Proporção" = 1.00,
    "Porcentagem" = "100%",
    "Freq. Acumulada (%)" = "100%",
    check.names = FALSE
  )
)

# Gerando a tabela
kable(tabela_ensino, align = "c") %>%
  kable_styling(full_width = FALSE,
                bootstrap_options = c("striped", "hover", "condensed", "responsive")) %>%
  row_spec(nrow(tabela_ensino), bold = TRUE)  # destaca a linha do Total

```


:::



## Variável Numérica

Foi realizada uma pesquisa sobre a idade de 100 pessoas em uma região.  
Os dados foram agrupados em intervalos de 10 anos, usando a notação $\vdash$ para indicar o limite inferior incluído e o superior excluído.


- A **frequência absoluta** mostra quantas pessoas estão em cada intervalo de idade.  
- A **proporção** e a **porcentagem** indicam o peso relativo de cada intervalo em relação ao total.  
- A **frequência acumulada (%)** mostra a porcentagem de pessoas até determinado intervalo.  
  - Exemplo: até 39 anos, temos 53% das pessoas.  
  


```{r tbl-idade, echo=FALSE, fig.pos="!H",out.extra = "", results='asis', fig.cap=""}
#| label: tbl-idade
#| tbl-cap: "Distribuição por intervalo de idade."
#| tbl-cap-location: top
# Dados
intervalos <- c(
  "\\(10 \\vdash 20\\)",
  "\\(20 \\vdash 30\\)",
  "\\(30 \\vdash 40\\)",
  "\\(40 \\vdash 50\\)",
  "\\(50 \\vdash 60\\)",
  "\\(60 \\vdash 70\\)"
)
frequencia <- c(8, 20, 25, 22, 15, 10)

# Total
total <- sum(frequencia)

# Proporção e porcentagem
prop <- frequencia / total
perc <- paste0(round(prop * 100, 1), "%")

# Frequência acumulada e percentual acumulado
freq_acum <- cumsum(frequencia)
perc_acum <- paste0(round(freq_acum / total * 100, 1), "%")

# Montando tabela com linha de Total
tabela_idade <- rbind(
  data.frame(
    "Intervalo de Idade" = intervalos,
    "Frequência" = frequencia,
    "Proporção" = round(prop, 2),
    "Porcentagem" = perc,
    "Freq. Acumulada (%)" = perc_acum,
    check.names = FALSE
  ),
  data.frame(
    "Intervalo de Idade" = "Total",
    "Frequência" = total,
    "Proporção" = 1.00,
    "Porcentagem" = "100%",
    "Freq. Acumulada (%)" = "100%",
    check.names = FALSE
  )
)

# Gerando a tabela
kable(tabela_idade, align = "c", escape = FALSE) %>%   # escape=FALSE para renderizar LaTeX ($\vdash$)
  kable_styling(full_width = FALSE,
                bootstrap_options = c("striped", "hover", "condensed", "responsive")) %>%
  row_spec(nrow(tabela_idade), bold = TRUE)  # destaca a linha do Total


```


- A notação $a \vdash b$ significa que o intervalo inclui **a** e vai até **b**, sem incluir **b**.  
- Exemplo: $20 \vdash 30$ representa idades de 20 até 29 anos.  
- A frequência acumulada mostra a porcentagem de pessoas até determinado intervalo.  

A definição do número de classes em uma distribuição de frequências não é totalmente rígida: depende da natureza dos dados e da experiência do pesquisador. No entanto, algumas orientações ajudam a evitar distorções. Se o número de classes for muito pequeno, a síntese dos dados se torna excessiva e informações importantes podem se perder. Por outro lado, se houver muitas classes, o objetivo de simplificar e resumir os dados fica comprometido.
Por isso, recomenda-se adotar um número intermediário de classes, geralmente entre 5 e 15, com amplitudes iguais, de modo a equilibrar clareza e precisão na análise.


### Atividade: Distribuição de Frequência - Tempo de deslocamento

Foi realizada uma pesquisa com 60 pessoas sobre o **tempo (em minutos)** que cada uma delas gasta diariamente em deslocamento para o trabalho.  
Os tempos variam entre **5 e 65 minutos**.

1. Construa uma **tabela de distribuição de frequência** agrupando os dados em **classes de 10 minutos**.  
   - Use a notação $a \vdash b$ para indicar os intervalos (limite inferior incluído, limite superior excluído).  
   - Exemplo: $10 \vdash 20$ significa de 10 até 19 minutos.  

2. Na tabela, inclua:
   - Frequência absoluta  
   - Proporção  
   - Porcentagem  
   - Frequência acumulada (%)  

3. Após construir a tabela, **explique os resultados**:
   - Qual intervalo concentra mais pessoas?  
   - Qual a porcentagem de pessoas que gastam até 30 minutos no deslocamento?  
   - Qual a porcentagem de pessoas que gastam mais de 50 minutos?  
   - O que a frequência acumulada revela sobre o perfil dos deslocamentos?  


```{r tbl-tempo, echo=FALSE, fig.pos="!H",out.extra = "", results='asis', fig.cap=""}
#| label: tbl-tempo
#| tbl-cap: "Distribuição por intervalo de tempo."
#| tbl-cap-location: top
# Dados
intervalos <- c(
  "\\(0 \\vdash 10\\)",
  "\\(10 \\vdash 20\\)",
  "\\(20 \\vdash 30\\)",
  "\\(30 \\vdash 40\\)",
  "\\(40 \\vdash 50\\)",
  "\\(50 \\vdash 60\\)",
  "\\(60 \\vdash 70\\)"
)
frequencia <- c(5, 12, 15, 10, 8, 6, 4)
# Montando tabela com colunas incompletas
tabela_exercicio <- rbind(
  data.frame(
    "Intervalo de Tempo" = intervalos,
    "Frequência" = frequencia,
    "Proporção" = "...",
    "Porcentagem" = "...",
    "Freq. Acumulada (%)" = "...",
    check.names = FALSE
  ),
  data.frame(
    "Intervalo de Tempo" = "Total",
    "Frequência" = sum(frequencia),
    "Proporção" = "1.00",
    "Porcentagem" = "100%",
    "Freq. Acumulada (%)" = "100%",
    check.names = FALSE
  )
)

# Gerando a tabela
kable(tabela_exercicio, align = "c", escape = FALSE) %>%
  kable_styling(full_width = FALSE,
                bootstrap_options = c("striped", "hover", "condensed", "responsive")) %>%
  row_spec(nrow(tabela_exercicio), bold = TRUE)  # destaca a linha do Total


```


::: {.callout-tip collapse="true"}
## 💡 Clique aqui para ver a resposta


```{r tbl-tempocompleto, echo=FALSE, fig.pos="!H",out.extra = "", results='asis', fig.cap=""}
#| label: tbl-tempocompleto
#| tbl-cap: "Distribuição por intervalo de tempo."
#| tbl-cap-location: top
# Intervalos com LaTeX
intervalos <- c(
  "\\(0 \\vdash 10\\)",
  "\\(10 \\vdash 20\\)",
  "\\(20 \\vdash 30\\)",
  "\\(30 \\vdash 40\\)",
  "\\(40 \\vdash 50\\)",
  "\\(50 \\vdash 60\\)",
  "\\(60 \\vdash 70\\)"
)

# Frequências
frequencia <- c(5, 12, 15, 10, 8, 6, 4)

# Total
total <- sum(frequencia)

# Proporção e porcentagem
prop <- frequencia / total
perc <- paste0(round(prop * 100, 1), "%")

# Frequência acumulada e percentual acumulado
freq_acum <- cumsum(frequencia)
perc_acum <- paste0(round(freq_acum / total * 100, 1), "%")

# Montando tabela com linha de Total
tabela_tempo <- rbind(
  data.frame(
    "Intervalo de Tempo" = intervalos,
    "Frequência" = frequencia,
    "Proporção" = round(prop, 3),
    "Porcentagem" = perc,
    "Freq. Acumulada (%)" = perc_acum,
    check.names = FALSE
  ),
  data.frame(
    "Intervalo de Tempo" = "Total",
    "Frequência" = total,
    "Proporção" = 1.00,
    "Porcentagem" = "100%",
    "Freq. Acumulada (%)" = "100%",
    check.names = FALSE
  )
)

# Gerando a tabela
kable(tabela_tempo, align = "c", escape = FALSE) %>%
  kable_styling(full_width = FALSE,
                bootstrap_options = c("striped", "hover", "condensed", "responsive")) %>%
  row_spec(nrow(tabela_tempo), bold = TRUE)  # destaca a linha do Total


```



#### Análise dos Resultados

- O intervalo **20 $\vdash$ 30** concentra o maior número de pessoas (25%), mostrando que a maioria leva cerca de 20 a 29 minutos para chegar ao trabalho.  
- Até 30 minutos de deslocamento, temos **53,3%** das pessoas, ou seja, mais da metade da amostra gasta pouco tempo no trajeto.  
- Mais de 50 minutos de deslocamento corresponde a **16,7%** das pessoas (10% entre 50–60 e 6,7% entre 60–70).  
- A frequência acumulada revela que **70%** das pessoas gastam até 40 minutos, indicando que longos deslocamentos são menos comuns.  

#### Conclusão
A análise mostra que a maior parte da população pesquisada tem deslocamentos relativamente curtos (até 30 minutos), enquanto apenas uma minoria enfrenta trajetos longos (mais de 50 minutos). Isso pode indicar boa infraestrutura de transporte ou proximidade entre residência e trabalho na região estudada.

:::

# Histograma

O histograma é um tipo de gráfico de barras justapostas que permite visualizar a distribuição de um conjunto de dados. Cada barra representa uma classe (intervalo), e sua altura corresponde à frequência de observações naquele intervalo.
Aqui, vamos construir o histograma a partir dos dados referentes ao tempo de deslocamento de casa para o trabalho em uma amostra de 20 pessoas:


```{r}
# Dados
dados <- c(11, 33, 25, 14, 22,
           23, 28, 18, 17, 29,
           30, 26, 26, 23, 14,
           17, 22, 19, 25, 15)
sort(dados)
```

Em seguida, elaboraremos a tabela de distribuição de frequências, utilizando o símbolo matemático $\dashv$  para indicar os limites dos intervalos, em vez de $\vdash$. Essa tabela servirá de base para a construção do histograma.


```{r tbl-transito, echo=FALSE, fig.pos="!H",out.extra = "", results='asis', fig.cap=""}
#| label: tbl-transito
#| tbl-cap: "Distribuição de frequência do tempo de deslocamento."
#| tbl-cap-location: top
# Dados
dados <- c(11, 33, 25, 14, 22,
           23, 28, 18, 17, 29,
           30, 26, 26, 23, 14,
           17, 22, 19, 25, 15)

# Intervalos com LaTeX
intervalos <- c(
  "\\(10 \\dashv 15\\)",
  "\\(15 \\dashv 20\\)",
  "\\(20 \\dashv 25\\)",
  "\\(25 \\dashv 30\\)",
  "\\(30 \\dashv 35\\)"
)

# Frequências corretas
frequencia <- c(4, 4, 6, 5, 1)

# Total
total <- sum(frequencia)

# Proporção e porcentagem
prop <- frequencia / total
perc <- paste0(round(prop * 100, 1), "%")

# Montando tabela com linha de Total
tabela_tempo <- data.frame(
  "Intervalo de Tempo" = c(intervalos, "Total"),
  "Frequência" = c(frequencia, total),
  "Proporção" = c(round(prop, 3), 1.000),
  "Porcentagem" = c(perc, "100%"),
  check.names = FALSE
)

# Gerando a tabela
kable(tabela_tempo, align = "c", escape = FALSE) %>%
  kable_styling(full_width = FALSE,
                bootstrap_options = c("striped", "hover", "condensed", "responsive")) %>%
  row_spec(nrow(tabela_tempo), bold = TRUE)


```


Como dissemos, o  histograma é uma forma gráfica de representar a distribuição dos dados em intervalos de classe. Cada barra mostra quantas observações caem dentro de determinado intervalo.

Primeiro, vamos construir um histograma usando a frequência absoluta dos dados:


```{r fig-hist1, echo=TRUE, results='hide', fig.cap="Histograma"}
# Dados
dados <- c(11, 33, 25, 14, 22,
           23, 28, 18, 17, 29,
           30, 26, 26, 23, 14,
           17, 22, 19, 25, 15)
hist(dados)

```


Também podemos representar os mesmos dados em termos de densidade, ou seja, ajustando as alturas das barras de modo que a área total do histograma seja igual a 1. Nesse caso, o eixo vertical mostra a densidade em vez da contagem absoluta:


```{r fig-hist2, echo=TRUE, results='hide', fig.cap="Histograma"}
hist(dados, probability=T)
```

## Atividade 

Considere os seguintes dados, que representam o tempo de estudo diário (em minutos) de um grupo de 25 estudantes:

```{r}
dados <- c(12, 18, 25, 30, 22,
           15, 28, 35, 40, 20,
           18, 25, 27, 32, 16,
           22, 24, 19, 21, 29,
           33, 26, 17, 23, 31)
```

### Parte 1 — Distribuição de Frequência

1. Organize os dados em intervalos de classe de amplitude 5 (por exemplo: 10 $\dashv$ 15, 15 $\dashv$ 20, 20 $\dashv$ 25, etc.).
2. Construa a tabela de distribuição de frequências, contendo:
- Intervalo de tempo
- Frequência absoluta
- Proporção
- Porcentagem
- Total

### Parte 2 — Histograma
1. Usando a tabela construída, faça o histograma com frequência absoluta:
2. Em seguida, represente os mesmos dados em termos de densidade (área total = 1):




::: {.callout-tip collapse="true"}
## 💡 Clique aqui para ver a resposta

```{r fig-histFA, fig.cap="Histograma - Frequência Absoluta."}
hist(dados,
     breaks = seq(10, 45, by = 5),
     main = "Histograma (Frequência Absoluta)",
     xlab = "Tempo de estudos (minutos)",
     ylab = "Frequência",
     col = "lightblue")
```

```{r fig-histD, fig.cap="Histograma - Densidade."}
hist(dados,
     breaks = seq(10, 45, by = 5),
     freq = FALSE,   # eixo y = densidade
     main = "Histograma (Densidade)",
     xlab = "Tempo de estudos (minutos)",
     ylab = "Densidade",
     col = "lightgreen")

# Adicionando curva de densidade suavizada
lines(density(dados), col = "red", lwd = 2)
```

:::








